ACORDAO-COMPLETO-2484708

ACÓRDÃO 1278/2022 ATA 7/2022 - SEGUNDA CÂMARA

VISTOS, relatados e discutidos estes autos de tomada de contas especial instaurada pela Caixa Econômica Federal (Caixa) em desfavor de Luciano Fernando de Sousa, como então prefeito de Triunfo - PE (gestões: 2009-2012 e 2013-2016) , diante da não consecução dos objetivos pactuados pelo Contrato de Repasse n.º 0193.624-99/2006 celebrado entre a Caixa, como mandatária da União aí representada pelo então Ministério do Turismo, para a implantação do centro de eventos turísticos no aludido município sob o valor de R$ 1.100.000,00 pelo aporte de R$ 1.000.000,00 em recursos federais e R$ 100.000,00 em recursos da contrapartida, tendo a vigência do ajuste sido inicialmente estipulada para o período de 19/6/2006 a 20/2/2007, com o prazo final prorrogado para 30/7/2012;
ACORDAM os Ministros do Tribunal de Contas da União, reunidos em Sessão da 2ª Câmara, ante as razões expostas pelo Relator, em:
9.1. promover o arquivamento da presente tomada de contas especial, sem o julgamento de mérito, por ausência dos pressupostos de constituição e desenvolvimento válido e regular do processo, nos termos dos arts. 201, § 3º, e 212 do RITCU, diante dos elementos de convicção até aqui obtidos neste feito pelo TCU, sem prejuízo de, a partir disso, assinalar como prejudicada a apreciação de mérito da representação autuada no bojo do TC Processo 035.087/2017-0 (apensado) ; e
9.2. enviar a cópia do presente Acórdão, com o Relatório e o Voto, ao gestor indicado no item 3 deste Acórdão, além do correspondente envio ao autor da representação autuada no bojo do TC Processo 035.087/2017-0 (apensado) e ao autor da solicitação de informações autuada no âmbito do TC Processo 003.509/2017-6, para ciência.

Tomada de contas especial instaurada pela Caixa Econômica Federal (Caixa) em desfavor de Luciano Fernando de Sousa, como então prefeito de Triunfo  PE (gestões: 2009-2012 e 2013-2016), diante da não consecução dos objetivos pactuados pelo Contrato de Repasse n.º 0193.624-99/2006 celebrado entre a Caixa, como mandatária da União aí representada pelo então Ministério do Turismo, e o referido município para a implantação de um centro de eventos turísticos no aludido município sob o valor de 1.100.000,00 pelo aporte de R$ 1.000.000,00 em recursos federais e R$ 100.000,00 em recursos da contrapartida, tendo a vigência do ajuste sido inicialmente estipulada para o período de 19/6/2006 a 30/7/2012.

Segunda Câmara

Município de Triunfo - PE.

3. Responsável: Luciano Fernando de Sousa (CPF XXX.675.754-XX).

13.1. Ministros presentes: Bruno Dantas (Presidente) e Antonio Anastasia.
13.2. Ministro-Substituto convocado: André Luís de Carvalho (Relator).

ANDRÉ DE CARVALHO

Trata-se de tomada de contas especial instaurada pela Caixa Econômica Federal (Caixa) em desfavor de Luciano Fernando de Sousa, como então prefeito de Triunfo - PE (gestões: 2009-2012 e 2013-2016) , diante da não consecução dos objetivos pactuados pelo Contrato de Repasse n.º 0193.624-99/2006 celebrado entre a Caixa, como mandatária da União aí representada pelo então Ministério do Turismo, para a implantação do centro de eventos turísticos no aludido município sob o valor de R$ 1.100.000,00 pelo aporte de R$ 1.000.000,00 em recursos federais e R$ 100.000,00 em recursos da contrapartida, tendo a vigência do ajuste sido inicialmente estipulada para o período de 19/6/2006 a 20/2/2007, com o prazo final prorrogado para 30/7/2012.
2.	Eis que, após a análise inicial do feito, a Técnica Federal Rosa Maria Mazzardo Tawaraya lançou o seu parecer à Peça 21, com a anuência dos dirigentes da Secex-PR (Peças 22 e 23) , nos seguintes termos:
" (...)  HISTÓRICO 
3.	Conforme disposto na cláusula quarta do contrato de repasse, foram previstos R$ 1.100.000,00 para a execução do objeto, dos quais R$ 1.000.000,00 seriam repassados pelo concedente e R$ 100.000,00 corresponderiam à contrapartida. O valor da contrapartida foi alterado para R$ 292.755,38, consoante o termo aditivo de 27/4/2010 (peça 1, p.63-65) e, posteriormente, para R$ 241.312,37, consoante o termo aditivo de 30/11/2010 (peça 1, 69-71) .
4.	Os recursos federais foram repassados em duas parcelas, mediante as ordens bancárias 2006OB900580, no valor de R$ 300.000,00, emitida em 8/12/2006 (peça 1, p.211) e 2006OB900596, no valor de R$ 700.000,00, emitida em 15/12/2006 (peça 1, p.213) . Do valor transferido pela União, foi desbloqueada a importância de R$ 851.100,00, conforme controle de desbloqueio à peça 1, p.185, creditada na conta específica do contrato de repasse, nas datas/valores a seguir discriminados, de acordo com o extrato da Caixa à peça 1, p.188:
	Data
	Valor

	23/6/2010
	95.415,54

	12/7/2010
	105.584,46

	10/8/2010
	73.300,00

	17/12/2010
	134.600,00

	9/2/2011
	351.572.78

	10/5/2011
	90.627,22

	Total
	851.100,00

5.	O ajuste vigeu no período de 19/6/2006 a 30/7/2012 (peça 1, p. 59 e 89) , com prazo final para a apresentação da prestação de contas até 60 dias após o seu término (peça 1, p.57) .
6.	O suposto fato gerador do dano ao erário seria a não execução total do objeto pactuado, com ateste de execução de 85,11% desde o último Relatório de Vistoria da Caixa (31/3/2011) , que segundo exposto no Relatório do Tomador de Contas Especial (peça 1, p. 231) não apresentava funcionalidade até aquele momento, em que pese o elevado percentual em que a obra se encontrava.
7. 	A Secretaria Federal de Controle Interno, com fundamento no relatório de auditoria (peça 1, p.250) , certificou a irregularidade das contas (peça 1, p.254) e a autoridade ministerial competente atestou haver tomado conhecimento dos fatos, determinando o encaminhamento do processo a este Tribunal (peça 1, p.260) .
8.	No âmbito deste Tribunal, em análise inicial dos autos (peça 3) propugnou-se pela citação do Sr. Luciano Fernando de Sousa, prefeito do município de Triunfo que geriu os recursos federais. A citação proposta contou com a anuência dos dirigentes desta Secex (peças 4 e 5) e foi levada à efeito mediante o Ofício 1420/2016-TCU/SECEX-PR, de 5/12/2016, recebido em 21/12/2016, nos seguintes termos (peças 7 e 8) :
' (...) apresentar alegações de defesa quanto à ocorrência descrita a seguir e/ou recolher, conforme detalhado no Anexo I deste ofício, aos cofres da entidade credora, os valores históricos atualizados monetariamente desde as respectivas datas de ocorrência até o efetivo recolhimento, abatendo-se, na oportunidade, as quantias eventualmente ressarcidas, na forma da legislação em vigor. O valor total da dívida atualizada monetariamente até 5/12/2016 corresponde a R$ 1.269.820,33. 2.
2. O débito é decorrente da não comprovação da boa e regular aplicação dos recursos repassados à Prefeitura Municipal de Triunfo/PE, por força do Contrato de Repasse 0193.624-99/2006, SIAFI n. 565555, celebrado entre a U O débito é decorrente da não comprovação da boa e regular aplicação dos recursos repassados à Prefeitura Municipal de Triunfo/PE, por força do Contrato de Repasse 0193.624-99/2006, SIAFI 565555, celebrado entre a União, por intermédio do Ministério do Turismo representado pela Caixa Econômica Federal, e a Prefeitura Municipal de Triunfo/PE, que teve por objeto a implantação de um centro de eventos turísticos naquela municipalidade, em face da não execução do objeto pactuado, resultando em uma obra inacabada, não apresentando nenhum benefício à coletividade, caracterizando o desperdício de recursos públicos, e contrariando as disposições contidas no art. 22, da IN/STN 1/1997, e cláusula terceira, item 3.2, 'a', do Termo do Contrato de Repasse em tela.'
9.	O Sr. Luciano Fernando de Sousa apresentou suas alegações de defesa junto a este Tribunal por meio de documento protocolado em 4/1/2017, mediante advogados legalmente constituídos nos autos (peças 9 a 15) .
EXAME TÉCNICO
10. Dentre outros aspectos, em suas alegações de defesa o responsável mencionou que o objeto do contrato de repasse foi efetivamente cumprido, tendo apresentado relatório fotográfico do empreendimento e de eventos ocorridos no local (peça 9, p.11-31 e peça 11, p. 4-24) . Além disso, apresentou uma cópia do Ofício 546/2016, de 1/12/2016 da Prefeitura Municipal de Triunfo - PR (peça 9, p.32-33 e peça 11, p. 25) , protocolado junto à Caixa Econômica Federal - GIGOVLI - Petrolina em 5/12/2016, por meio do qual solicitou a vistoria final para o ateste de funcionalidade do objeto, em vista de terem sido sanadas todas as pendências anteriormente apontadas pela Caixa.
11. Por oportuno, ressalta-se que em 30/5/2017 foi protocolado neste Tribunal o Ofício 0621/2017/GEATO, de 29/5/2017, oriundo da Gerência Nacional de Acompanhamento de Desempenho Técnico-Operacional da Caixa Econômica Federal, solicitando, caso fosse o entendimento deste Tribunal, o arquivamento de dois processos de Tomada de Contas Especial (TC Processo 026.061/2015-5, peça 17 e TC Processo 031.888/2015-1, peça 7) , em razão de novas vistorias nos objetos dos contratos de repasse dessas TCEs, ocasião em que foi constatada a funcionalidade das metas executadas. O TC 26.061/2015-5 já havia sido julgado por este tribunal quando o referido documento deu entrada neste Tribunal. Porém, esse processo foi arquivado sem julgamento de mérito, por meio do Acórdão 4489/2017-TCU-Segunda Câmara, de relatoria do Exmo. Ministro André Luís de Carvalho, em razão da ausência de pressuposto de constituição e desenvolvimento válido e regular. 
11.1 No que tange ao TC Processo 031.888/2015-1 analisado pela Secex/PR, pautado nos novos elementos trazidos pela Caixa, também se primou pelo entendimento de ausência de pressupostos de constituição, e propugnou-se, em pareceres uníssonos, pelo arquivamento dos autos. Essa proposição contou com a anuência do Ministério Público junto ao TCU (TC Processo 031.888/2015-1, peça 12) . Referido TC ainda não foi julgado.
12. Feita essa ressalva, esta Secretaria, buscando guardar coerência com os processos supramencionados, e em observância ao princípio da verdade material, manteve contato telefônico com a Gerência Executiva de Governo da Caixa em Petrolina/PE, visando obter informações precisas acerca da vistoria final solicitada pelo município junto à Caixa (peça 9, p.32 e peça 11, p.25) .
13. Em resposta (peça 17) , a Gerência Executiva de Governo da Caixa em Petrolina/PE enviou um e-mail à Secex/PR, em 28/7/2017, onde é referido que o fato gerador da TCE do contrato de repasse em tela - não execução do objeto pactuado - foi sanado pelo Município, conforme apurado em vistoria de profissional de engenharia da Caixa.
14. E, em 1/8/2017, foi encaminhado à Secex/PR o Ofício 0141/2017/GEGOP, de 31/7/2017 (peças 18 e 19) , da Gerência Nacional de Governança da Transferência de Recursos Públicos da Caixa Econômica Federal, no qual é informado que em vistoria realizada em 13/1/2017, para ateste de funcionalidade da parcela executada no Contrato de Repasse 0193.624-99 (SIAFI 565555) requerida pela prefeitura, concluiu-se que é possível conferir a funcionalidade do objeto, nos termos do Parecer GIGOV LI 005/17 (peça 18, p. 2-6) . Nesse ofício é solicitado, caso seja o entendimento deste Tribunal, o arquivamento da presente Tomada de Contas Especial.
15. O atual prefeito do município de Triunfo/PE encaminhou o Ofício 307/2017, de 2/8/2017 (peça 20) , ao Secretário de Controle Externo de Pernambuco, por meio do qual solicita o arquivamento desta TCE, considerando o ateste de funcionalidade do objeto do contrato de repasse pela Caixa.
16. Nos termos da IN TCU 71/2012 (art. 5 º) , modificada pela IN TCU 76/2016, é pressuposto para a instauração de processo de tomada de contas especial dois elementos básicos: a) comprovação da ocorrência de dano ao erário ou indício de dano e b) identificação dos agentes pessoas físicas ou jurídicas que deram causa ou concorreram para a ocorrência de dano.
17. Os novos elementos juntados ao presente processo oriundos da Caixa Econômica Federal (peças 17 e 18) mudaram o status da obra que se encontrava com percentual executado de 85,11%, de 'sem funcionalidade' para 'com funcionalidade'. 
18. Assim, não restou configurado o suposto fato gerador do dano ao erário, elemento essencial para a instauração e prosseguimento do processo de TCE, nos termos do art. 5º da IN TCU 71/2012, modificada pela IN 76/2016.
19. Diante disso, entende-se que a presente tomada de contas especial deve ser arquivada, sem julgamento do mérito, por ausência de pressupostos de constituição e desenvolvimento válido e regular do processo (ausência de dano ao erário) , conforme disposto no RI/TCU (art. 212) . 
CONCLUSÃO
20. O exame das ocorrências descritas na seção 'Exame Técnico' permitiu concluir que os novos elementos trazidos pela Caixa Econômica Federal evidenciaram a ausência de pressupostos de constituição e de desenvolvimento válido e regular do processo, uma vez ausente a existência de dano ao erário cabendo propor, desde logo, o arquivamento dos autos, sem julgamento de mérito, nos termos do art. 212 do RI/TCU (parágrafos 10 a 19 da presente instrução) .
PROPOSTA DE ENCAMINHAMENTO
21. Diante do exposto, submetem-se os autos à consideração superior, propondo:
a) arquivar a presente tomada de contas especial, ante a ausência de pressupostos de constituição e de desenvolvimento válido e regular do processo, com fundamento no art. 212 do Regimento Interno/TCU.
b) dar ciência da deliberação que vier a ser proferida à Caixa Econômica Federal, à Prefeitura Municipal de Triunfo/PE e ao Sr. Luciano Fernando de Sousa, na pessoa de seu representante legal, Luís Alberto Gallindo Martins."
3.	Todavia, após avaliar o aludido parecer expedido pela Caixa e verificar a ausência do exame sobre a prestação de contas final do referido contrato de repasse, o MPTCU manifestou a sua parcial concordância em relação à referida proposta da unidade técnica (Peça 25) , tendo sugerido, contudo, a realização de diligência junto à Caixa a fim de obter o esclarecimento sobre a previsão da análise final da prestação de contas ou da execução do ajuste, tendo o subsequente despacho sido proferido à Peça 26 no sentido de determinar, então, o retorno do processo para a unidade técnica realizar a aludida diligência.
4.	De toda sorte, após a análise final do feito, o Auditor Federal Carlos Roberto da Silveira lançou o seu parecer conclusivo à Peça 41, com a anuência dos dirigentes da Secex-TCE (Peças 42 e 43) , nos seguintes termos:
" (...) HISTÓRICO
2.	Conforme disposto na cláusula quarta do contrato de repasse, foram previstos R$ 1.100.000,00 para a execução do objeto, dos quais R$ 1.000.000,00 seriam repassados pelo concedente e R$ 100.000,00 corresponderiam à contrapartida. O valor da contrapartida foi alterado para R$ 292.755,38, consoante o termo aditivo de 27/4/2010 (peça 1, p.63-65) e, posteriormente, para R$ 241.312,37, consoante o termo aditivo de 30/11/2010 (peça 1, 69-71) .
3.	Os recursos federais foram repassados em duas parcelas, mediante as ordens bancárias 2006OB900580, no valor de R$ 300.000,00, emitida em 8/12/2006 (peça 1, p.211) e 2006OB900596, no valor de R$ 700.000,00, emitida em 15/12/2006 (peça 1, p.213) . Do valor transferido pela União, foi desbloqueada a importância de R$ 851.100,00, conforme controle de desbloqueio à peça 1, p.185, creditada na conta específica do contrato de repasse, nas datas/valores a seguir discriminados, de acordo com o extrato da Caixa à peça 1, p.188:
	Data
	Valor

	23/6/2010
	95.415,54

	12/7/2010
	105.584,46

	10/8/2010
	73.300,00

	17/12/2010
	134.600,00

	9/2/2011
	351.572.78

	10/5/2011
	90.627,22

	Total
	851.100,00

4.	O ajuste vigeu no período de 19/6/2006 a 30/7/2012 (peça 1, p. 59 e 89) , com prazo final para a apresentação da prestação de contas até 60 dias após o seu término (peça 1, p.57) .
5.	O suposto fato gerador do dano ao erário seria a não execução total do objeto pactuado, com ateste de execução de 85,11% desde o último Relatório de Vistoria da Caixa (31/3/2011) , que segundo exposto no Relatório do Tomador de Contas Especial (peça 1, p. 231) não apresentou funcionalidade, em que pese o elevado percentual em que a obra se encontrava.
6.	A Secretaria Federal de Controle Interno, com fundamento no relatório de auditoria (peça 1, p.250) , certificou a irregularidade das contas (peça 1, p.254) e a autoridade ministerial competente atestou haver tomado conhecimento dos fatos, determinando o encaminhamento do processo a este Tribunal (peça 1, p.260) .
7.	Em análise inicial dos autos (peça 3) propugnou-se pela citação do Sr. Luciano Fernando de Sousa, prefeito do município de Triunfo que geriu os recursos federais. A citação proposta contou com a anuência dos dirigentes da Secex/PR (peças 4 e 5) e foi levada a efeito mediante o Ofício 1420/2016-TCU/Secex/PR, de 5/12/2016, recebido em 21/12/2016 (peças 7 e 8) .
8.	O Sr. Luciano Fernando de Sousa apresentou as alegações de defesa por meio de documento protocolado em 4/1/2017, mediante advogados legalmente constituídos nos autos (peças 9 a 15) . 
9.	Na instrução de peça 21, analisando-se as alegações de defesa apresentadas concluiu-se pela seguinte proposta de encaminhamento:
PROPOSTA DE ENCAMINHAMENTO
21. Diante do exposto, submetem-se os autos à consideração superior, propondo:
a) arquivar a presente tomada de contas especial, ante a ausência de pressupostos de constituição e de desenvolvimento válido e regular do processo, com fundamento no art. 212 do Regimento Interno/TCU.
b) dar ciência da deliberação que vier a ser proferida à Caixa Econômica Federal, à Prefeitura Municipal de Triunfo/PE e ao Sr. Luciano.
10. A proposta obteve a aquiescências dos dirigentes da Secex-PR (peças 22-23) .
11. Contudo, após o pronunciamento da unidade técnica, o Sr. Luciano Fernando de Souza apresentou elementos de defesa complementares, baseados no fato de que a Caixa Econômica Federal atestou a funcionalidade da obra (peça 24) . Nessa oportunidade, solicitou o arquivamento definitivo das contas e, alternativamente, o sobrestamento do processo até que a Caixa concluísse a análise da prestação de contas final (peça 24, p. 2) .
12. A seu turno o MPTCU exarou o Parecer de peça 25 propondo, antes do mérito, a realização de diligência à Caixa Econômica Federal para que informasse sobre a previsão de análise da prestação de contas final ou de uma análise final da execução do ajuste e, em caso positivo, enviasse o documento ao Tribunal de Contas da União. Salientou que o conteúdo dessa análise poderia proporcionar, até mesmo, condições e segurança para que as presentes contas sejam julgadas no mérito.
13. O Relator acompanhou o parecer emitido pelo Ministério Público junto ao TCU e, assim, determinou a restituição do processo à unidade técnica para efetivação da diligência sugerida (peça 26) .
14. Em cumprimento ao despacho do Relator, foi emitido o Ofício 1655/2017-TCU/SECEX-PR, de 27/10/2017 (peça 27) à Caixa Econômica Federal que, depois de solicitar e obter prorrogação de prazo (peças 29-30 e 37) , por meio do Oficio 0699/2017/GEGOP, de 20 de dezembro de 2017 (peça 36) enviou a documentação atinente à prestação de contas final do ajuste, constituída de: extrato bancário, notas fiscais emitidas pela empreiteira Construcaj Construções Ltda., conciliação bancária, relação de bens adquiridos, relação de comprovante de pagamentos, e declaração de agente da Caixa datada de 6/12/2017 (peça 36, p. 22) de que os recursos transferidos tiveram boa e regular aplicação, que o objeto foi executado em conformidade com a legislação especifica do programa.
15. Com base nesses elementos, na Seção 'Exame Técnico' serão reanalisadas as alegações de defesa do responsável arrolado nos autos.
EXAME TÉCNICO
Alegações de defesa de Luciano Fernando de Sousa, prefeito do município de Triunfo - PE (gestões 2009-2012 e 2013-2016) .
16. Basicamente, em suas alegações de defesa o responsável arguiu que o objeto do contrato de repasse foi efetivamente cumprido, tendo apresentado relatório fotográfico do empreendimento e de eventos ocorridos no local (peça 9, p.11-31 e peça 11, p. 4-24) . Além disso, apresentou uma cópia do Ofício 546/2016, de 1/12/2016 da Prefeitura Municipal de Triunfo - PE (peça 9, p.32-33 e peça 11, p. 25) , protocolado junto à Caixa Econômica Federal - GIGOVLI - Petrolina em 5/12/2016, por meio do qual solicitou a vistoria final para o ateste de funcionalidade do objeto, em vista de terem sido sanadas todas as pendências anteriormente apontadas pela Caixa.
17. Por oportuno, ressalta-se que em 30/5/2017 foi protocolado neste Tribunal o Ofício 0621/2017/GEATO, de 29/5/2017, oriundo da Gerência Nacional de Acompanhamento de Desempenho Técnico-Operacional da Caixa Econômica Federal, solicitando, caso fosse o entendimento deste Tribunal, o arquivamento de dois processos de Tomada de Contas Especial (TC Processo 026.061/2015-5, peça 17 e TC Processo 031.888/2015-1, peça 7) , em razão de novas vistorias nos objetos dos contratos de repasse dessas TCEs, ocasião em que foi constatada a funcionalidade das metas executadas. 
18. O TC Processo 026.061/2015-5 já havia sido julgado quando o referido documento deu entrada neste Tribunal. Porém, o processo foi arquivado sem julgamento de mérito, por meio do Acórdão 4489/2017-TCU-Segunda Câmara, de relatoria do Exmo. Ministro André Luís de Carvalho, em razão da ausência de pressuposto de constituição e desenvolvimento válido e regular.
19. De acordo com a instrução precedente (peça 21, item 12) , a Secex-PR, buscando referendar o princípio da verdade material, manteve contato telefônico com a Gerência Executiva de Governo da Caixa em Petrolina/PE, visando obter informações precisas acerca da vistoria final solicitada pelo município junto à Caixa (peça 9, p.32 e peça 11, p.25) .
20. Em resposta (peça 17) , a Gerência Executiva de Governo da Caixa em Petrolina/PE enviou e-mail à Secex/PR, em 28/7/2017, constando que o fato gerador da TCE do contrato de repasse em tela - não execução do objeto pactuado - foi sanado pelo município, conforme apurado em vistoria de profissional de engenharia da Caixa.
21. E, em 1/8/2017 foi encaminhado à Secex/PR o Ofício 0141/2017/GEGOP, de 31/7/2017 (peças 18 e 19) , da Gerência Nacional de Governança da Transferência de Recursos Públicos da Caixa Econômica Federal, no qual é informado que em vistoria realizada em 13/1/2017, para ateste de funcionalidade da parcela executada no Contrato de Repasse 0193.624-99 (Siafi 565.555) requerida pela prefeitura, concluiu-se que é possível conferir a funcionalidade do objeto, nos termos do Parecer GIGOV LI 005/17 (peça 18, p. 2-6) . Nesse ofício é solicitado, caso seja o entendimento deste Tribunal, o arquivamento da presente Tomada de Contas Especial.
22. O prefeito do município de Triunfo/PE (gestão 2017-2020) encaminhou o Ofício 307/2017, de 2/8/2017 (peça 20) , ao Secretário de Controle Externo de Pernambuco, por meio do qual solicitou o arquivamento desta TCE, considerando o ateste de funcionalidade do objeto do contrato de repasse pela Caixa.
23. Realmente, por meio do Parecer GIGOV LI 005/17, de 28/7/2017 (peça 36, p. 9) , o engenheiro civil da Caixa declara que em vistoria in loco em 13/1/2017 pode confirmar/atestar a construção com funcionalidade do Centro de Eventos de Turismo no Município de Triunfo/PE, acrescentando que o que foi pactuado foi realizado.
24. Assim, as evidências são claras no sentido de que o objeto do Contrato de Repasse foi executado encontrando-se em funcionalidade, não havendo sentido técnico-jurídico em lançar mais dúvidas sobre essa realidade.
25. Sobre a prestação de contas a Caixa enviou os documentos de despesa (notas fiscais, peça 36, p. 3-8) emitidos pela empresa Construcaj Construções Ltda., fotos dos diversos cômodos componentes da edificação do Centro de Eventos (peça 36, p. 10-13) , e a conciliação bancária com as movimentações financeiras da conta específica do ajuste desde o ingresso dos recursos iniciais em 12/12/2006 no valor de R$ 300.000,00 com o resíduo financeiro de R$ 444.483,80 em 4/7/2014 que gerou saldo remanescente de R$ 593.383,80 devolvido em 4/7/2014 (peça 1, p. 191) .
26. Na análise financeira a Caixa ressalvou, apenas, que os créditos e débitos efetuados na conta vinculada no período de 21/12/2006 a 27/6/2008 não pertencem a execução do contrato 193.624-99/2006, não sendo vinculados as autorizações efetuadas. Entretanto, não houve qualquer débito no valor de repasse e consequentemente nenhum prejuízo ao erário. Houve devolução de R$ 0,08 da contrapartida para a Prefeitura no acerto da conta vinculada. Porém, como valor não apresenta significância financeira foram mantidos os dados do sistema (peça 36, p. 14-15) .
27. Portanto, também do ponto de vista da execução financeira a Caixa atestou a regularidade das contas, consolidada da seguinte forma (peça 36, p. 16) :
	Receitas (R$) 
	Despesas (R$) 

	Repasses
	Contrapartida
	Rendimentos
	Total
	Realizadas
	Saldo recolhido
	Total

	1.000.000,00
	205.407,82
	444.483,80
	1.649.891,62
	1.056.507,82
	593.383,80
	1.649.891,62

28. Com base nos elementos acima, conforme até mesmo vislumbrado pelo MPTCU (peça 12, retro) , os novos elementos constitutivos dos autos oferecem condições seguras de julgamento, de modo que a proposta a ser submetida, que antes era pelo arquivamento dos autos por ausência de pressupostos válidos e regular do processo, passa a ser pelo acolhimento das alegações de defesa do responsável Luciano Fernando de Sousa, considerar regulares com ressalva suas contas, expedindo-lhe quitação.
CONCLUSÃO
20. Em face da análise promovida na seção 'Exame Técnico', propõe-se acolher as alegações de defesa de Luciano Fernando de Sousa, prefeito do município de Triunfo - PE (gestões 2009-2012 e 2013-2016) , uma vez que foram suficientes para sanar as irregularidades a ele atribuídas e afastar o débito apurado para, no mérito, julgar regulares com ressalva suas contas, expedindo-lhe quitação.
PROPOSTA DE ENCAMINHAMENTO
21. Diante do exposto, submetem-se os autos à consideração superior, propondo:
a) Acolher as alegações de defesa apresentadas pelo responsável Luciano Fernando de Sousa (CPF XXX.675.754-XX) , prefeito do município de Triunfo - PE (gestões 2009-2012 e 2013-2016) ; 
b)	 Julgar regulares com ressalva, nos termos do arts. 1º, inciso I, e 16, inciso II, e 23, inciso II, da Lei 8.443/1992, c/c os arts. 1º, inciso I, 208 e 214, inciso II, do Regimento Interno, as contas do Sr. Luciano Fernando de Sousa (CPF XXX.675.754-XX) , expedindo-lhe quitação; 
c)	 Enviar cópia do Acórdão que vier a ser proferido ao Ministério do Desenvolvimento Regional e ao Sr. Fernando de Sousa (CPF XXX.675.754-XX) , para ciência, informando-os de que a presente deliberação, acompanhada do Relatório e do Voto que a fundamenta, está disponível para a consulta no endereço www.tcu.gov.br/acordaos, além de esclarecer-lhes que, caso requerido, o TCU poderá fornecer sem custos as correspondentes cópias, de forma impressa."
5.	Enfim, por intermédio do Exmo. Sr. Procurador Sérgio Ricardo Costa Caribé, o MPTCU anuiu à aludida proposta da unidade técnica, tendo consignado o seu parecer à Peça 44 nos seguintes termos:
" (...) 2.	A suposta irregularidade causadora de prejuízo ao erário resulta do não cumprimento pleno do objeto pactuado, com ateste de execução de 85,11% desde o último Relatório de Vistoria da Caixa (31/3/2011) . Segundo o Relatório do Tomador de Contas Especial (peça 1, p. 231) , a obra não apresentou funcionalidade, apesar do elevado percentual de execução. 
3.	A presente tomada de contas especial pertencia, originalmente, à Secex/PE, tendo sido transferida para a Secex/PR por conta do Memorando-Circular n. 006/2016 - Segecex, de 3/3/2006 (Projeto TCE Estados) e, na atual fase, foi instruída pela Secex-TCE. 
4.	O responsável foi citado e apresentou alegações de defesa (peças 7 a 15) . Ao analisar as peças de defesa, a Secex-PR verificou que foram apresentados elementos que demonstrariam a regular aplicação dos recursos, entre os quais: a) o relatório fotográfico do empreendimento e de eventos ocorridos no local; e b) o ofício no qual a prefeitura solicita a vistoria final da Caixa, tendo em vista o saneamento das pendências anteriormente detectadas (peças 9, p. 11-33, e 11, p. 4-25) .
5.	Após contato telefônico realizado pela Secex-PR, a Gerência Executiva de Governo da Caixa em Petrolina/PE, em 28/7/2017, enviou e-mail em que informa que foram sanadas as irregularidades relativas ao contrato examinado nestas contas, conforme vistoria realizada por profissional de engenharia da Caixa (peça 17) .
6.	Em 1º/8/2017, a Caixa encaminhou à Secex-PR ofício no qual informa que, segundo vistoria realizada em 13/1/2017, constatou-se a funcionalidade da parcela executada no Contrato de Repasse 0193.624-99/2006 (peça 18) . Nesse ofício, a Caixa solicita que, caso seja o entendimento do Tribunal de Contas da União, a presente TCE seja arquivada. 
7.	Opinando pela inexistência do fato gerador do débito, a Secex-PR, então, propôs o arquivamento da presente tomada de contas especial (peça 21, p. 4) . Logo após, o Sr. Luciano Fernando de Sousa protocolou expediente em que solicita o arquivamento definitivo das contas (peça 24) .
8.	Em minha intervenção anterior (peça 25) , sugeri a realização de diligência à Caixa para que fosse informado da existência de previsão da análise da prestação de contas final ou de uma análise final da execução do ajuste e, em caso positivo, para que tal documento fosse encaminhado ao Tribunal de Contas da União. Nessa ocasião, alertei para o fato de que a execução física alcançou percentual correspondente ao percentual dos recursos que foram desbloqueados pela Caixa (85,1%) , mas também para o fato de que, possivelmente, não teria ocorrido a aplicação da contrapartida municipal, orçada em R$ 100.000,00. Vossa Excelência, aquiescendo ao posicionamento do MP/TCU, determinou a realização da mencionada diligência (peça 26) . 
9.	Em cumprimento à diligência efetivada pela Secex-PR, a Caixa encaminhou documentação concernente à prestação de contas final, inclusive extrato bancário, notas fiscais, conciliação bancária, relação de bens adquiridos, relação de comprovantes de pagamento e um relatório, emitido por gerente/supervisor da Caixa, em 6/12/2017, em que opina no sentido de que os recursos foram corretamente utilizados e que o objeto do ajuste foi executado em conformidade com a legislação vigente (peça 36, p. 22) . 
10. Assim como a Secex-TCE, penso que os elementos constantes dos autos, notadamente os documentos insertos na peça 18, p. 1 e 2, e na peça 36, p. 9 e 22, todos emitidos pela Caixa, indicam que os recursos, inclusive os da contrapartida, foram corretamente aplicados e que a obra apresenta plena funcionalidade. 
11. Nesse sentido, importante consignar que, tanto o Demonstrativo Consolidado da Execução das Receitas e Despesas, emitido pela Prefeitura de Triunfo/PE (peça 36, p. 16) , quanto o Relatório de Prestação de Contas de 6/12/2017 (peça 36, p. 22) , informam da aplicação de contrapartida no montante de R$ 241.312,37, valor superior ao inicialmente contratado (R$ 100.000,00) .
12. Ademais, as fotografias encaminhadas pela Caixa em julho de 2017 mostram um prédio aparentemente bem conservado e em condições de uso (peça 18, p. 3-6) . Importante ressaltar que os valores das notas fiscais emitidas pela empresa Construcaj Construção Ltda. (peça 36, p. 3-8) correspondem aos do extrato da conta (peça 36, p. 2) e aos da Relação de Comprovantes de Pagamentos (peça 36, p. 20-21) .
13. Isso posto, este membro do Ministério Público de Contas manifesta concordância com a proposta da unidade instrutiva, consignada na peça 41, p. 4-5, no sentido de que sejam acolhidas as alegações de defesa e de que, com fundamento nos arts. 1º, inciso I; 16, inciso II; 18 e 23, inciso II, da Lei 8.443/1992, sejam julgadas regulares com ressalva as contas do Sr. Luciano Fernando de Sousa, dando-lhe quitação, sem prejuízo de que sejam efetivadas as comunicações pertinentes."
6.	Foram apensados ao presente feito, contudo, os seguintes processos: (i) TC Processo 035.087/2017-0, tratando aí da representação sobre os indícios de irregularidade nas prestações de contas dos recursos federais transferidos ao município de Triunfo - PE por força dos Contratos de Repasse CR. 0193624-99 (Siafi 565555) e CR. 0232682-47 (Siafi 604964) , tendo essa representação obtido o apensamento ao presente feito por força do Acórdão 3996/2018-TCU-Segunda Câmara; e (ii) TC Processo 003.509/2017-6, tratando ali da solicitação de informações sobre o TC Processo 031.618/2015-4.
É o Relatório.

Raphael Parente Oliveira (26433/OAB-PE), entre outros, representando o Município de Triunfo - PE e Luciano Fernando de Sousa.

Procurador Sérgio Ricardo Costa Caribé.

TOMADA DE CONTAS ESPECIAL. CONTRATO DE REPASSE. IMPLANTAÇÃO DO CENTRO DE EVENTOS TURÍSTICOS. NÃO COMPROVAÇÃO DA BOA E REGULAR APLICAÇÃO DOS RECURSOS FEDERAIS TRANSFERIDOS. CITAÇÃO. DILIGÊNCIA. INSUBSISTÊNCIA DO DÉBITO DESDE A ORIGEM. AUSÊNCIA DOS PRESSUPOSTOS DE CONSTITUIÇÃO E DESENVOLVIMENTO VÁLIDO E REGULAR DO PROCESSO. ARQUIVAMENTO DO FEITO SEM O JULGAMENTO DE MÉRITO. COMUNICAÇÃO.

TOMADA DE CONTAS ESPECIAL (TCE)

Secretaria de Controle Externo de Tomada de Contas Especial (Secex-TCE).

Trata-se de tomada de contas especial instaurada pela Caixa Econômica Federal (Caixa) em desfavor de Luciano Fernando de Sousa, como então prefeito de Triunfo - PE (gestões: 2009-2012 e 2013-2016) , diante da não consecução dos objetivos pactuados pelo Contrato de Repasse n.º 0193.624-99/2006 celebrado entre a Caixa, como mandatária da União aí representada pelo então Ministério do Turismo, para a implantação do centro de eventos turísticos no aludido município sob o valor de R$ 1.100.000,00 pelo aporte de R$ 1.000.000,00 em recursos federais e R$ 100.000,00 em recursos da contrapartida, tendo a vigência do ajuste sido inicialmente estipulada para o período de 19/6/2006 a 20/2/2007, com o prazo final prorrogado para 30/7/2012.
2.	Como visto, a partir do Relatório de Tomada de Contas Especial n.º 136/2014 (Peça 1, p. 229-237) , o tomador de contas assinalou a responsabilidade em desfavor de Luciano Fernando de Sousa pelo dano ao erário sob o valor original de R$ 851.100,00 em face do não cumprimento do objeto pactuado pelo aludido ajuste.
3.	A partir, contudo, do Relatório de Acompanhamento de Empreendimento - Setor Público (RAE) , de 31/3/2011 (Peça 1, p. 149-153) , restaria evidenciada a ausência de funcionalidade do objeto pactuado ante a sua execução em 85,11% das metas originalmente pactuadas.
4.	Por conseguinte, no âmbito do TCU, a Secex-TCE promoveu a citação do aludido gestor responsável para apresentar a sua defesa ou recolher o valor do correspondente débito em função da não comprovação da boa e regular aplicação dos recursos federais repassados ao aludido município.
5.	Por conseguinte, após a regular notificação, Luciano Fernando de Sousa acostou a sua defesa às Peças 9-15, tendo aduzido, em síntese, as seguintes alegações: (i) o objeto pactuado teria sido efetivamente cumprido com a implantação do "Centro de Eventos Turísticos" no referido município; (ii) as pendências anteriormente apontadas pela Caixa teriam sido sanadas; e (iii) a subsequente solicitação teria sido protocolada junto à Caixa, requerendo a realização de vistoria sobre as instalações para atestar a funcionalidade da obra e concluir a prestação de contas, em conformidade com o relatório fotográfico do empreendimento e dos eventos ocorridos no local.
6.	Todavia, em 13/1/2017, a Caixa passou a realizar a nova vistoria in loco e, ao verificar o suposto posterior cumprimento do objeto pactuado, encaminhou ao TCU o Ofício n.º 0141/2017/GEGOP (Peças 18 e 19) , de 31/7/2017, com a cópia do Parecer GIGOV LI 005/17 (Peça 18, p. 2-6) , anunciando que o engenheiro civil da Gerência Executiva de Governo Petrolina - PE (GIGOV LI) teria anotado que o percentual executado do empreendimento teria adquirido a funcionalidade em prol da comunidade local, tendo, ainda, registrado a "comprovação in loco da trafegabilidade das vias e uso do Centro pela comunidade".
7.	A partir disso, a Gerência Nacional de Governança da Transferência de Recursos Públicos da Caixa teria passado a solicitar o arquivamento do presente processo de TCE (Peça 18) e, por meio do parecer lançado à Peça 21, a Secex-TCE teria passado a assinalar a suposta insubsistência do débito originalmente apurado para, com isso, propor o arquivamento do feito, por ausência dos pressupostos para o desenvolvimento válido e regular do processo, nos termos dos arts. 169, VI, e 212 do RITCU.
8.	Acontece, todavia, que, ao avaliar o aludido parecer expedido pela Caixa e verificar a ausência do exame sobre a prestação de contas final do referido contrato de repasse (fiscalização originária desempenhada pela Caixa) , o MPTCU manifestou a sua concordância em relação à referida proposta da unidade técnica (Peça 25) , tendo sugerido, contudo, a realização de diligência junto à Caixa a fim de obter o esclarecimento sobre a previsão da análise final da prestação de contas ou da execução do ajuste, e o subsequente despacho teria sido, assim, proferido à Peça 26 no sentido de determinar o retorno do processo para a unidade técnica realizar essa diligência.
9.	A Caixa encaminhou, então, a documentação sobre a prestação de contas final do referido ajuste (Peça 36, p. 22) , incluindo o extrato bancário, as notas fiscais, a conciliação bancária, o demonstrativo consolidado da execução da receita e despesa, o relatório de cumprimento e aceitação do objeto pactuado, a declaração de cumprimento à Lei n.º 9.452, de 1997, a relação de bens adquiridos, a relação de comprovantes de pagamento e o relatório de execução físico-financeira, além do "Relatório de Prestação de Contas" emitido pelo gerente-supervisor da Caixa, em 6/12/2017, com a opinião técnica no sentido de que os recursos teriam sido corretamente utilizados e o objeto pactuado teria sido executado em conformidade com a legislação aplicável.
10.	De todo modo, após a análise final do feito (Peças 41-43) , a Secex-TCE sugeriu o acolhimento da defesa e, assim, propôs a regularidade, com ressalva, para as contas de Luciano Fernando de Sousa, com a subjacente quitação; tendo o Parquet especial anuído a essa proposta (Peça 44) , sem prejuízo de destacar que, no início do feito, a unidade técnica e o MPTCU já teriam pugnado pelo arquivamento da TCE, sem o julgamento de mérito, diante da ausência dos pressupostos de constituição e desenvolvimento válido e regular do processo.
11.	O TCU pode incorporar, no presente momento, os iniciais pareceres da unidade técnica e do MPTCU a estas razões de decidir, promovendo, com isso, o suscitado arquivamento da TCE, sem o julgamento de mérito, em face da ausência dos pressupostos de constituição e desenvolvimento válido e regular do processo.
12.	Bem se sabe que, em sintonia, entre outros, com os Acórdãos 1.194/2009 e 3.991/2015, da 1ª Câmara, os Acórdãos 27/2004, 6.235/2013 e 3.223/2017, da 2ª Câmara, e os Acórdãos 11/1997 e 997/2015, do Plenário, a jurisprudência do TCU estaria firmada no sentido da pessoal responsabilidade do gestor pela comprovação da boa e regular aplicação dos recursos federais, submetendo todo aquele que administra os recursos públicos ao dever de demonstrar o correto emprego dos valores federais, nos termos do art. 70, parágrafo único, da Constituição de 1988 e do art. 93 do Decreto-Lei n.º 200, de 1967.
13.	Ocorre, contudo, que, a despeito do posterior aprofundamento da análise sobre a execução do objeto pactuado, a unidade técnica teria observado que o suposto débito tenderia a, originalmente, não subsistir em função, por exemplo, dos dispêndios vinculados à execução física do ajuste sob o valor de R$ 851.100,00, em 2011, e da eventual restituição do saldo remanescente em recursos federais, com os rendimentos financeiros auferidos, sob o valor de R$ 593.383,80 em 2014, tendo destacado que, desde o início deste processo, a unidade técnica e o Parquet especial já teriam pugnado pelo arquivamento do feito, sem o julgamento de mérito, em função da ausência dos pressupostos de constituição e desenvolvimento do processo.
14.	Diante, portanto, dos elementos de convicção até aqui obtidos neste processo, o TCU pode atualmente promover o arquivamento da presente tomada de contas especial, sem o julgamento de mérito, nos termos do art. 212 do RITCU, em face da ausência dos pressupostos de constituição e desenvolvimento válido e regular do processo.
Ante o exposto, voto pela prolação do Acórdão ora submetido a este Colegiado.
TCU, Sala das Sessões, em 22 de março de 2022.
Ministro-Substituto ANDRÉ LUÍS DE CARVALHO 
Relator